---
# ENCABEZADO YAML
# Aquí se personaliza el formato de salida del archivo .Rmd
title: "Lección 1 - Práctica 15: R Markdown" # Título del documento
output: # Formato de salida del documento  
  html_document: # Salida del documento en formato HTML    
    toc: true # Incluir una tabla de contenido (índice) 
    toc_depth: 1 # Incluir solo encabezados de primer nivel en la tabla de contenido   
    toc_float: true # Mantener la tabla de contenido visible mientras se hace scroll    
    theme: # Tema visual de bootswatch      
      bootswatch: journal # Más temas disponibles en: https://bootswatch.com/
---

<!-- CUERPO DEL ARCHIVO -->

<!-- Aquí se muestra cómo crear un encabezado de primer nivel -->
# Introducción 

<!-- Aquí se muestra cómo crear un encabezado de segundo nivel en cursiva -->
## *Objetivo*

<!-- Aquí se muestra cómo escribir texto en negrita, en cursiva y cómo insertar un hipervínculo en un texto explicativo -->
En este **documento HTML** creado con [R Markdown](https://rmarkdown.rstudio.com/) se muestra cómo combinar fragmentos de código (*code chunks*) de R y Python.

## *¿Qué es R Markdown?*

R Markdown es una herramienta para generar documentos o presentaciones profesionales, que permite combinar fácilmente distintos [lenguajes](https://pkg.yihui.org/rmarkdown-book/language-engines) (Markdown, LaTeX, R, Python, etc.) y renderizar el contenido en distintos [formatos de salida](https://pkg.yihui.org/rmarkdown-book/output-formats) (HTML, PDF, Word, PowerPoint, etc.).

## *Referencias*

Para aprender más sobre R Markdown se recomienda consultar las siguientes referencias:

<!-- Aquí se muestra cómo crear una lista con viñetas y cómo insertar hipervínculos en URLs -->
- Posit. (s. f.). *rmarkdown :: Cheatsheet*. <https://rstudio.github.io/cheatsheets/html/rmarkdown.html>
- Xie, Y., Allaire, J. J. y Grolemund, G. (2026). *R Markdown: The definitive guide*. Chapman & Hall/CRC. <https://pkg.yihui.org/rmarkdown-book/>
- Xie, Y., Dervieux, C. y Riederer, E. (2026). *R Markdown cookbook*. Chapman & Hall/CRC. <https://pkg.yihui.org/rmarkdown-cookbook/>

# Paquetes

## *Paquetes de R*

<!-- Aquí se muestra cómo dar formato de código a varias palabras -->
Los paquetes de R necesarios para la práctica son `reticulate` y `ggplot2`.

El código para cargar estos paquetes se ha ocultado con la opción `echo=FALSE`.

<!-- Aquí se muestra cómo insertar un fragmento de código de R y cómo ocultar código en el documento de salida con la opción echo-->
```{r, echo=FALSE}
# Cargar el paquete reticulate
library("reticulate")

# Cargar el paquete ggplot2
library("ggplot2")
```

## *Paquetes de Python*

Los paquetes de Python necesarios para la práctica son `pandas` y `matplotlib`.

El código para importar estos paquetes se ha ocultado con la opción `echo=FALSE`.

<!-- Aquí se muestra cómo insertar un fragmento de código de Python -->
```{python, echo=FALSE}
# Importar el paquete pandas como pd
import pandas as pd

# Importar el módulo pyplot del paquete matplotlib
import matplotlib.pyplot as plt
```

# Dataframes

## *¿Qué es un dataframe?*

Un *dataframe* es un conjunto de datos estructurado con forma de tabla, donde cada columna representa una variable con un mismo tipo de dato y cada fila representa una observación o registro.

En R se puede crear un *dataframe* sin cargar ningún paquete, mientras que en Python es necesario importar antes el paquete `pandas`.

## *Creación de un dataframe en R*

```{r}
# Crear el objeto name y asignarle un vector de caracteres (character)
name <- c("Ana", "Bruno", "Carla", "David", "Elena")

# Crear el objeto height_m y asignarle un vector de números decimales (numeric)
height_m <- c(1.60, 1.72, 1.68, 1.80, 1.65)

# Crear el dataframe df_r con las columnas/variables nombre y altura_m
df_r <- data.frame(nombre = name, altura_m = height_m)

# Mostrar el dataframe df_r
df_r
```

## *Creación de un dataframe en Python*

```{python}
# Crear la variable name y asignarle una lista de cadenas de caracteres (str)
name = ["Ana", "Bruno", "Carla", "David", "Elena"]

# Crear la variable weight_kg y asignarle una lista de números decimales (float)
weight_kg = [58.1, 65.5, 80.8, 90.3, 55.7]

# Crear el dataframe df_py con las columnas/variables nombre y peso_kg
df_py = pd.DataFrame({"nombre": name, "peso_kg": weight_kg})

# Mostrar el dataframe df_py
df_py
```

# Gráficos

A continuación, se mostrarán cuatro diagramas de caja (*boxplots*):

<!-- Aquí se muestra cómo crear una lista numerada -->
1. *Boxplot* creado con el paquete `ggplot2` de R y con datos de R.
2. *Boxplot* creado con el paquete `ggplot2` de R y con datos de Python.
3. *Boxplot* creado con el paquete `matplotlib` de Python y con datos de Python.
4. *Boxplot* creado con el paquete `matplotlib` de Python y con datos de R.

## *Creación de un boxplot con R y con datos de R*

```{r}
# Crear el boxplot con los datos df_r y la variable altura_m
boxplot_1 <- ggplot(data = df_r, mapping = aes(x = "", y = altura_m)) +
  geom_boxplot() + 
  labs(title = "Boxplot 1", x = NULL, y = "Altura (m)")

# Mostrar el boxplot
boxplot_1
```

## *Creación de un boxplot con R y con datos de Python*

Para acceder desde R a datos de Python hay que añadir el prefijo `py$` delante del nombre del *dataframe* creado previamente en Python.

```{r}
# Crear el boxplot con los datos df_py y la variable peso_kg
boxplot_2 <- ggplot(data = py$df_py, mapping = aes(x = "", y = peso_kg)) +
  geom_boxplot() + 
  labs(title = "Boxplot 2", x = NULL, y = "Peso (kg)")

# Mostrar el boxplot
boxplot_2
```

## *Creación de un boxplot con Python y con datos de Python*

```{python}
# Crear el boxplot con los datos df_py y la variable peso_kg
boxplot_3 = plt.boxplot(x = df_py["peso_kg"])
plt.title(label = "Boxplot 3");
plt.xticks(ticks = []);
plt.ylabel(ylabel = "Peso (kg)");

# Mostrar el boxplot
plt.show()
```

## *Creación de un boxplot con Python y con datos de R*

Para acceder desde Python a datos de R hay que añadir el prefijo `r.` delante del nombre del *dataframe* creado previamente en R.

```{python}
# Crear el boxplot con los datos df_r y la variable altura_m
boxplot_4 = plt.boxplot(x = r.df_r["altura_m"]);
plt.title(label = "Boxplot 4");
plt.xticks(ticks = []);
plt.ylabel(ylabel = "Altura (m)");

# Mostrar el boxplot
plt.show()
```