---
# ENCABEZADO YAML
# Aquí se personaliza el formato de salida del archivo .qmd
title: "Lección 1 - Práctica 16: Quarto" # Título de la presentación. Diapositiva 1/18
author: "Nombre y apellidos" # Autor del documento
date: "aaaa-mm-dd" # Fecha del documento
date-format: "DD/MM/YYYY" # Formato de visualización de la fecha del documento
format: # Formato de salida de la presentación
  revealjs: # Salida de la presentación en formato HTML (reveal.js)
    toc: true # Incluir una tabla de contenido (índice). Diapositiva 2/18
    toc-title: "Índice" # Título de la tabla de contenido
    slide-number: true # Mostrar el número de diapositiva en la presentación
    smaller: true # Reducir el tamaño del contenido de las diapositivas
    transition: concave # Transición entre diapositivas (https://revealjs.com/transitions/)
    theme: white # Tema visual de reveal.js (https://revealjs.com/themes/)
    embed-resources: true # Incluir todos los recursos dentro del archivo HTML
    execute: # Opciones de ejecución de los fragmentos de código
      echo: true # Mostrar código en la presentación
      message: false # No mostrar mensajes de código en la presentación
      warning: false # No mostrar advertencias de código en la presentación
---

# Introducción <!-- Diapositiva 3/18 -->

## Objetivo <!-- Diapositiva 4/18 -->

En esta **presentación HTML** creada con [Quarto](https://quarto.org/) y con el *framework* [reveal.js](https://revealjs.com/) se muestra cómo combinar fragmentos de código (*code chunks*) de R y Python.

## ¿Qué es Quarto? <!-- Diapositiva 5/18 -->

Quarto es una evolución de R Markdown con una mayor variedad de [formatos de salida](https://quarto.org/docs/output-formats/all-formats.html) y nuevas funcionalidades, como los [*callout blocks*](https://quarto.org/docs/authoring/callouts.html).

## Referencias <!-- Diapositiva 6/18 -->

Para aprender más sobre Quarto se recomienda consultar las siguientes referencias:

- Posit. (s. f.). *Publish and share with Quarto :: Cheatsheet*. <https://rstudio.github.io/cheatsheets/html/quarto.html>
- Quarto. (s. f.). *Guide*. <https://quarto.org/docs/guide/>

# Paquetes <!-- Diapositiva 7/18 -->

## Paquetes de R <!-- Diapositiva 8/18 -->

Los paquetes de R necesarios para la práctica son `reticulate` y `ggplot2`.

El código para cargar estos paquetes se ha ocultado con la opción `echo: false`.

```{r}
#| echo: false
# Cargar el paquete reticulate
library("reticulate")

# Cargar el paquete ggplot2
library("ggplot2")
```

## Paquetes de Python <!-- Diapositiva 9/18 -->

Los paquetes de Python necesarios para la práctica son `pandas` y `matplotlib`.

El código para importar estos paquetes se ha ocultado con la opción `echo: false`.

```{python}
#| echo: false
# Importar el paquete pandas como pd
import pandas as pd

# Importar el módulo pyplot del paquete matplotlib
import matplotlib.pyplot as plt
```

# Dataframes <!-- Diapositiva 10/18 -->

## ¿Qué es un dataframe? <!-- Diapositiva 11/18 -->

Un *dataframe* es un conjunto de datos estructurado con forma de tabla, donde cada columna representa una variable con un mismo tipo de dato y cada fila representa una observación o registro.

En R se puede crear un *dataframe* sin cargar ningún paquete, mientras que en Python es necesario importar antes el paquete `pandas`.

## Creación de un dataframe en R <!-- Diapositiva 12/18 -->

```{r}
# Crear el objeto name y asignarle un vector de caracteres (character)
name <- c("Ana", "Bruno", "Carla", "David", "Elena")

# Crear el objeto height_m y asignarle un vector de números decimales (numeric)
height_m <- c(1.60, 1.72, 1.68, 1.80, 1.65)

# Crear el dataframe df_r con las columnas/variables nombre y altura_m
df_r <- data.frame(nombre = name, altura_m = height_m)

# Mostrar el dataframe df_r
df_r
```

## Creación de un dataframe en Python <!-- Diapositiva 13/18 -->

```{python}
# Crear la variable name y asignarle una lista de cadenas de caracteres (str)
name = ["Ana", "Bruno", "Carla", "David", "Elena"]

# Crear la variable weight_kg y asignarle una lista de números decimales (float)
weight_kg = [58.1, 65.5, 80.8, 90.3, 55.7]

# Crear el dataframe df_py con las columnas/variables nombre y peso_kg
df_py = pd.DataFrame({"nombre": name, "peso_kg": weight_kg})

# Mostrar el dataframe df_py
df_py
```

# Gráficos <!-- Diapositiva 14/18 -->

A continuación, se mostrarán cuatro diagramas de caja (*boxplots*):

1. *Boxplot* creado con el paquete `ggplot2` de R y con datos de R.
2. *Boxplot* creado con el paquete `ggplot2` de R y con datos de Python.
3. *Boxplot* creado con el paquete `matplotlib` de Python y con datos de Python.
4. *Boxplot* creado con el paquete `matplotlib` de Python y con datos de R.

## Creación de un boxplot con R y con datos de R <!-- Diapositiva 15/18 -->

```{r}
# Crear el boxplot con los datos df_r y la variable altura_m
boxplot_1 <- ggplot(data = df_r, mapping = aes(x = "", y = altura_m)) +
  geom_boxplot() + 
  labs(title = "Boxplot 1", x = NULL, y = "Altura (m)")

# Mostrar el boxplot
boxplot_1
```

## Creación de un boxplot con R y con datos de Python <!-- Diapositiva 16/18 -->

<!-- Aquí se muestra cómo crear un bloque de aviso importante (callout block) -->
::: {.callout-important}
## Importante
Para acceder desde R a datos de Python hay que añadir el prefijo `py$` delante del nombre del *dataframe* creado previamente en Python.
:::

<!-- Aquí se muestra cómo resaltar una línea de código específica con la opción code-line-numbers -->
```{r}
#| code-line-numbers: "|2"
# Crear el boxplot con los datos df_py y la variable peso_kg
boxplot_2 <- ggplot(data = py$df_py, mapping = aes(x = "", y = peso_kg)) +
  geom_boxplot() + 
  labs(title = "Boxplot 2", x = NULL, y = "Peso (kg)")

# Mostrar el boxplot
boxplot_2
```

## Creación de un boxplot con Python y con datos de Python <!-- Diapositiva 17/18 -->

```{python}
# Crear el boxplot con los datos df_py y la variable peso_kg
boxplot_3 = plt.boxplot(x = df_py["peso_kg"])
plt.title(label = "Boxplot 3");
plt.xticks(ticks = []);
plt.ylabel(ylabel = "Peso (kg)");

# Mostrar el boxplot
plt.show()
```

## Creación de un boxplot con Python y con datos de R <!-- Diapositiva 18/18 -->

::: {.callout-important}
## Importante
Para acceder desde Python a datos de R hay que añadir el prefijo `r.` delante del nombre del *dataframe* creado previamente en R.
:::

```{python}
#| code-line-numbers: "|2"
# Crear el boxplot con los datos df_r y la variable altura_m
boxplot_4 = plt.boxplot(x = r.df_r["altura_m"]);
plt.title(label = "Boxplot 4");
plt.xticks(ticks = []);
plt.ylabel(ylabel = "Altura (m)");

# Mostrar el boxplot
plt.show()
```
